臺灣嘉義地方法院民事判決
111年度訴字第248號
原      告  葉金葱  
訴訟代理人  姜讚裕律師
被      告  嘉義縣太保市公所

法定代理人  黃榮利  
訴訟代理人  陳文彬律師
            蔡翔安律師    
            葉尚騰    
上列當事人間請求返還不當得利事件，本院於民國111年9月19日
言詞辯論終結，判決如下：
    主  文
原告之訴駁回。
訴訟費用由原告負擔。　　　　
    事實及理由
一、原告主張：
㈠、坐落嘉義縣○○市○○段0000地號土地（下稱本件土地）於日據
    時期為訴外人即原告先祖賴賓所有，但是國民政府遷台後，
    遭錯誤登記為中華民國所有，原告及其他共有人訴請塗銷登
    記，經本院以99年度重訴字第71號判決原告勝訴確定，本件
    土地乃重新登記為原告及其他共有人共有，原告應有部分為
    2分之1。
㈡、於民國85年間，被告因為嘉義交流道附近特定區號道路用地
    需要，徵收私有土地，本件土地當時尚登記為國有土地，並
    未予以徵收，逕由被告申請而經行政院核准無償撥用。但本
    件土地之後既已回復為原告及其他共有人所有，被告未合法
    徵收本件土地，前雖因登記國有而撥用有法律上原因，但之
    後已不存在，即無法律上原因而長期占有並使用本件土地，
    故被告行為即屬無權占有。
㈢、為此，依民法第179條不當得利之法律關係，請求被告給付原
    告5年相當於租金之不當得利及按年給付相當於租金之不當
    得利。
㈣、本件土地位於嘉義縣太保市中山路，為經濟繁榮地區，依土
    地法第97條規定，以本件土地申報地價與年息百分之十作為
    租金計算依據，應屬合理。因本件土地面積為520.85平方公
    尺，原告應有部分為1/2，又本件土地於民國105年1月、107
    年1月及109年1月之公告地價均為每平方公尺新臺幣（下同
    ）7,400元，故被告應給付原告自起訴日起前5年相當於租金
    之不當得利為963,573元（計算式：520.85平方公尺×1/2×7,
    400元×10％×5年=963,573元)。另自起訴日起，被告應按年給
    付原告相當於租金之不當得利為192,715元（計算式：520.8
    5平方公尺×1/2×7,400元×10％=192,715元)。
㈤、並聲明：⒈被告應給付原告963,573元，及自起訴狀繕本送達
    翌日起至清償日止，按週年利率5％計算之利息。⒉被告應自1
    11年6月2日起，按年給付原告192,715元。
二、被告抗辯：
㈠、本件土地早於日據時期登記在賴賓所有時，就已經供不特定
    公眾通行使用，於通行之初並未有任何阻擋本件土地供通行
    之情事，且迄今數十年來未曾中斷，通行的起始時間已無從
    考證。本件土地作為太保市之交通要道，除與嘉義市區鄰接
    外，附近更鄰有高速公路，具有供不特定公眾通行之重要性
    與必要性。依照司法院釋字第400號解釋意旨，本件土地應
    具有公用地役關係。
㈡、縱使因國民政府來台錯誤登記變更為國有，但本件土地早已
    供公眾通行，並非因前述登記錯誤而產生，本件土地具有公
    益地役關係，與登記錯誤間並無關聯性。
㈢、司法院大法官釋字第255號解釋意旨是無繼續供公眾通行必要
    的非計畫道路，主管機關應本於職權或依申請廢止，若屬於
    計畫道路而仍有供公眾通行必要時，主管機關無須廢止，且
    不是計畫道路一完成，非計畫道路就立即喪失道路性質，仍
    須經主管機關應本於職權或依申請廢止，非計畫道路性質才
    會消滅。
㈣、本件土地屬於「高速公路嘉義交流道附近特定區計畫-第5號
    道路」的一部分，應由主管機關辦理徵收，以完成都市計畫
    道路系統，因本件土地仍具有供公眾通行必要的計畫道路，
    而非繼續供公眾通行必要的非計畫道路，且縱屬後者，也應
    主管機關應本於職權或依申請廢止，原告援引司法院大法官
    釋字第255號解釋稱本件土地因都市計畫的行政處分廢止公
    用地役關係，顯屬誤解。
㈤、本件土地既然具有公用地役關係，被告使用本件土地作為都
    市計畫的市區道路，是有法律上原因，而無民法上不當得利
    問題，更非無權占用，且本件土地向來皆為公眾通行使用，
    被告並無受有相關利益，就無不當得利可言。
㈥、本件土地早於日據時期即供公眾通行，被告對於既成道路以
    嘉義縣道路管理自治條例規定辦理道路進行管理維護，並無
    占用土地進行闢建的行為，與原告援引的臺灣高等法院臺南
    高分院(下稱臺南高分院)107年度上易字第48號判決的事實
    不同，原告執此判決主張本件土地不具公用地役關係，也沒
    有依據。
㈦、退步言，依照土地法第97條第1項規定，計算土地租金應以申
    報地價為準，本件土地的申報地價為5,920元，原告以公告
    地價計算，顯有所誤解。且本件土地雖為太保市交通樞紐，
    但是已經作為公眾通行道路數十年，現由主管機關進行徵收
    審查中，斷無可能將道路單獨切割挪作他用，無所謂有可供
    承租的經濟價值。另外，太保市非都市，也非高度工商繁榮
    之地，人口、土地經濟價值等，也遠較鄰近的嘉義市低，縱
    使請求相當租金不當得利，以年息百分之10計算，顯然過高
    ，不符實際等語。
㈧、並聲明：原告之訴駁回。
三、本院之判斷：
㈠、原嘉義縣○○區○○○00000地號土地，於日據時期為東石郡太保
    庄水虞厝段703之3號土地，登記為賴賓所有，國民政府遷台
    後，於40年1月9日以「奉台灣省政府三十九真府綱地甲字第
    一九九三號代電」將上開土地登記為國有，之後經分割、重
    測，現為嘉義縣太保市嘉新段1179之1、1178、1177、1159
    、1158、1157、1156、1141、1141之1、1141之2、1337、13
    36、1136之1、1136之2、1136之3及本件土地。被告在86年
    經財政部國有財產局撥用本件土地後，即開始管理本件土地
    。之後，賴賓的後代即訴外人賴春成等人訴請塗銷上開土地
    為中華民國所有之所有權登記，分別經本院88年度重訴字第
    206號判決、臺灣高等法院臺南高分院89年度重上字第49號
    判決、最高法院91年度台上字第1282號判決及本院99年度重
    訴字第71號判決賴賓之繼承人賴春成等人勝訴確定，將前開
    土地回復登記為賴春成等人共有等情形，雙方都不爭執（見
    本院卷第8頁、第114頁、第130頁），且有上開判決在卷可
    佐（見本院卷第25至45頁、第73至78頁）。又原告在100年4
    月28日以「登記原因：買賣」登記為本件土地之共有人，應
    有部分為2分之1等情形，有土地登記第三類謄本在卷可佐（
    見本院卷第15至18頁）。此部分事實，可以認定。
㈡、本件土地具公用地役關係：
　⒈「公用地役關係乃私有土地而具有公共用物性質之法律關係
    ，與民法上地役權之概念有間，久為我國法制所承認。既成
    道路成立公用地役關係，首須為不特定之公眾通行所必要，
    而非僅為通行之便利或省時；其次，於公眾通行之初，土地
    所有權人並無阻止之情事；其三，須經歷之年代久遠而未曾
    中斷，所謂年代久遠雖不必限定其期間，但仍應以時日長久
    ，一般人無復記憶其確實之起始，僅能知其梗概（例如始於
    日據時期、八七水災等）為必要」，司法院大法官會議釋字
    第400號解釋可參照。　
　⒉本件土地自日據時期迄今，即供公眾通行使用，現為嘉義縣
    太保市中山路一段之一部，並鋪設柏油等情形，雙方都沒有
    爭執（見本院卷第118頁、第122頁），且有本院勘驗筆錄、
    現場照片在卷可佐（見本院卷第91頁至92頁、第107至111頁
    ）。
　⒊本件土地作為中山路之一部，且道路兩側都已興建房屋，有
    前開現場照片可佐，堪認上開房屋之所有權人、使用人及往
    來之不特定人等，有持續以本件土地作為中山路之一部，供
    各該房屋出入通道使用，可認本件土地確有供住戶及不特定
    之公眾通行所必要。
　⒋日據時期日本政府為了釐清地籍，建立完整的土地資料，在
    明治31年(民國前14年)公布「臺灣地籍規則」，依土地使用
    現況以銓定地目，並自明治32年(民國前13年)起實施土地調
    查。光復後，依臺灣地籍釐整辦法及臺灣省土地權利憑證繳
    驗及換發權利書狀辦法規定，自35年起，開始受理土地權利
    憑證繳驗申報，由縣市地政機關依法定程序收件、審查、公
    告，無人提出異議後，即登記於土地登記總簿標示部記載區
    、段、地號、面積、地目、等則等資料。
　⒌而本件土地，賴賓在昭和15年(民國29年)，受附辦分割登記
    ，光復後，在36年土地登記簿上，地目是記載為「道」等情
    ，有前揭臺南高分院89年度重上字第49號判決在卷可佐(見
    本院卷第25至35頁)，雙方也都沒有爭執(見本院卷第130頁)
    ，此部分事實可以認定。
　⒍從光復後申報土地權利，是依照日據時代的登記證書，向主
    管機關繳驗，可知，本件土地最遲於日據時期賴賓為所有權
    人時，該土地地目即為「道」，當時就已經作為道路使用。
　⒎又賴賓是在昭和19年(民國33年)2月1日死亡，其當時唯一繼
    承人賴伯盒則推定在33年10月4日在海外作戰死亡。賴賓及
    其繼承人賴伯盒雖在光復以前死亡，但是光復後辦理土地總
    登記當時，尚有賴賓其他合法繼承人或親屬存在，可依當時
    相關法規提出申報，而認為已經第一次所有權登記為賴賓完
    竣等情，也經前案民事判決認定，雙方都沒有爭執。
　⒏則本件土地，作為道路使用，有通行之必要，且已無從記憶
    追溯其確實之起始存在時間，年代久遠，未曾中斷，另從日
    據時代至36年間辦理總登記後，均未見該土地所有人於公眾
    通行之初，有所阻止。依照前開說明，應認本件土地確屬既
    成道路，具有公共用物性質，而有公法上之公用地役關係存
    在。
　⒐土地法第43條所謂登記有絕對效力，係指土地之登記名義人
    與真正權利人不同一，為保護因信賴登記而取得權利之第三
    人而設，將登記事項賦予絕對真實之公信力，故第三人信賴
    登記而取得土地權利時，不因登記原因之無效或撤銷而被追
    奪，惟此項規定，並非於保護交易安全之必要限度以外剝奪
    真正之權利，如在第三人信賴登記而取得土地權利之前真正
    權利人仍得對於登記名義人主張登記原因之無效或撤銷，提
    起塗銷之訴(最高法院39年台上字第1109號、40年台上字第1
    892號判決意旨參照）。不動產權利之登記如有無效之原因
    ，其登記名義人不能取得權利(最高法院87年度台上字第266
    7號判決意旨參照)。
　⒑本件土地在40年間雖登記錯誤為國有，但是登記名義人(中華
    民國)不因此取得權利，實際上仍為賴賓繼承人所有，且本
    件土地已經賴賓的後代即訴外人賴春成等人訴請塗銷國有登
    記確定，已如前述，原告主張因錯誤登記為公有，因公有土
    地而公用，無公用地役關係存在等語，自不可採。
　⒒「在實施都市計畫範圍內，道路規畫應由主管機關依都市計
    畫法之規定辦理，已依法定程序定有都市計畫並完成細部計
    畫之區域，其道路之設置，即應依其計畫實施，而在循法定
    程序規畫道路系統時，原即含有廢止非計畫道路之意，於計
    畫道路開闢完成可供公眾通行後，此項非計畫道路，無繼續
    供公眾通行必要時，主管機關自得本於職權或依申請廢止之
    」，司法院大法官會議釋字第255號解釋可參照。
　⒓原告雖主張，84年已頒布「高速公路嘉義交流道附近特定區
    都市計畫」，於隔年辦理徵收公告，依照釋字第255號解釋
    ，可見有廢止本件土地公用地役關係等語。然而，釋字第25
    5號解釋是在說明，如果有計畫道路開闢完成可供公眾通行
    後，則主管機關可本於職權或依申請廢止，無繼續供公眾通
    行必要之非計畫道路。並非，一有計畫道路開闢，該非計畫
    道路的就當然廢止，進而消滅該公用地役關係。又本件土地
    是位於「高速公路嘉義交流道附近特定區計畫-第5號道路」
    範圍內，有被告111年1月5日嘉太市工字第1100017795號函
    在卷可佐(見本院卷第79頁)，且現仍供不特定之公眾通行，
    已如前述，則本件土地也不是沒有通行必要的非計畫道路，
    原告也未提出有經主管機關職權或依申請廢止該道路的證據
    ，原告主張本件土地公用地役關係已廢止，就難以採信。又
    本件土地，日後依都市計畫法規定，於都市計畫範圍內指定
    為計畫道路(公共設施用地)，而由被告使用，但是否為既成
    道路，與有無被劃定為計畫道路，是屬於兩件事情，自不影
    響其已形成的公用地役關係，附此敘明。
　⒔原告雖主張依照臺南高分院107年度上易字第48號判決，被告
    不可以與不特定公眾間存在之公用地役關係為自己有利的認
    定，但是該案判決的事實是公所辦理道路拓寬工程，延伸侵
    入占用私人土地，而本件土地在66年10月22日「高速公路嘉
    義交流道附近特定區計畫」發布實施前，就已經作為道路使
    用，雙方都沒有爭執(見本院卷第84頁)，並非編訂為道路後
    ，被告自行闢建作為道路使用，訟爭事實與本件事實不同，
    自無從比附援引，本院不受拘束，原告此部分主張，自難採
    信。
　⒕原告另主張，同一道路範圍內的私有土地均已辦理徵收，原
    告卻未受徵收補償，違反平等原則等語。但是，本件土地未
    辦理徵收，是涉及原告行使公法上補償請求權的問題（詳後
    述），不因此影響已成立的公用地役關係。
㈢、原告請求不當得利為無理由：
  ⒈既成道路符合一定要件而成立公用地役關係者，其所有權人
    對土地既已無從自由使用收益，形成因公益而特別犧牲其財
    產上之利益，國家自應依法律之規定辦理徵收補償，各級政
    府如因經費困難，不能對上述道路全面徵收補償，有關機關
    亦應訂定期限籌措財源逐年辦理或以他法補償其損失，經司
    法院大法官會議釋字第400號解釋在案；惟既成道路之使用
    既係公法上之公用地役關係，其補償關係自屬公法上之權利
    義務，此公用地役關係存續時，於此公用目的範圍內，要無
    私法上不當得利之問題（最高法院107年度台上字第1703號
    判決意旨參照）。
  ⒉本件土地已成立公用地役關係，依上開說明，原告無從對該
    土地自由使用收益，形成因公益而特別犧牲其財產上之利益
    ，屬於公法上補償請求權的問題。原告依民法第179條之規
    定，請求上訴人給付963,573元本息，及自111年6月2日起，
    按年給付192,715元，沒有依據。
四、結論，原告依民法第179條之規定，請求被告給付963,573元
    本息，及自111年6月2日起，按年給付192,715元，為無理由
    ，應該駁回。
五、本件事證已經明確，兩造其餘攻擊防禦方法及舉證，對於判
    決結果不生影響，不一一論斷，附此敘明。
六、訴訟費用負擔之依據：民事訴訟法第78條。
七、據上論結，本件原告之訴無理由，因此判決如主文。　　　
中　　華　　民　　國　　111 　年　　10　　月　　13　　日
                  民事第一庭    法　官  吳芙蓉　
以上正本係照原本作成
如對本判決上訴，須於判決送達後20日內向本院提出上訴狀，其
未表明上訴理由者，應於上訴後20日內向本院提出上訴理由書（
均須按他造當事人之人數附繕本）。
中　　華　　民　　國　　111 　年　　10　　月　　14　　日
                                書記官  王立梅